臺灣高等法院臺中分院刑事判決　　 96年度上更(一)字第140號
上　訴　人
即　被　告　丙○○
選任辯護人　常照倫律師
上列上訴人因偽證案件，不服臺灣臺中地方法院93年度訴字第13
4號中華民國93年4月22日第一審判決（起訴案號：臺灣臺中地方
法院檢察署92年度偵字第15362號），提起上訴，判決後由最高
法院發回更審，本院判決如下：
    主  文
原判決關於丙○○部分撤銷。
丙○○於檢察官偵查時，證人於案情有重要關係之事項，供前具
結，而為虛偽之陳述，處有期徒刑參月。緩刑貳年。
    事  實
一、蔡芳郎自民國58年11月間起，擔任臺中縣清水鎮農會總幹事
    ，長期掌握清水鎮農會營運實權，並以總幹事之職擔任人事
    評議小組之召集人，其明知依據農會人事管理辦法第5條：
    「農會人事評議小組評議事項如左：一員工之聘僱、職等及
    薪點。二員工之解聘及解僱。三員工之考核、獎懲及升遷。
    四員工之退休、資遣及撫卹。五其他由總幹事交議事項。」
    ，同辦法第6條：「農會人事評議小組評議結果經總幹事核
    定後行之，並報請主管機關備查。」同辦法第43條：「農會
    聘僱人員之考核，應於每年年終時辦理，並依平時績效考核
    成績按左列規定評定等級予以獎懲：一優等－年度考核九十
    分者，其人數不得超過百分之二。經考核列優等者加三薪點
    。二甲等－年度考核八十分以上者。經考核列甲等者加二薪
    點。三乙等－年度考核七十分以上未滿八十分者。經考核列
    乙等者加一薪點。四丙等－年度考核六十分以上未滿七十分
    者。經考核列丙等者不加薪點。五丁等－年度考核未滿六十
    分者。經考核列丁等者應予解聘或解僱。農會新進人員服務
    滿六個月以上時方得參加年度考核。農會該年度決算虧損者
    ，其總幹事及員工之年度考核均不得考列甲等以上。」等規
    定，農會總幹事每年必須實際召集人事評議小組成員開會至
    少一次。由參與人事評議小組會議之成員評議聘僱員工之各
    項人事業務、決定年度成績考核等事項，由會務股股長依其
    業務權責上負責製作成會議紀錄後，由農會總幹事核定行之
    ，並將人事評議小組會議紀錄（含年度成績考核清冊）報請
    臺中縣政府農業局備查。詎蔡芳郎無視上揭規定，實際上並
    未召集人事評議小組開會評議，竟與會務股股長李賢樂（業
    經檢察官職權不起訴處分確定）共同基於行使業務上登載不
    實文書之概括犯意聯絡，分別於84年4月20日回溯一星期內
    某日、85年3月20日回溯一星期內某日、86年5月23日回溯一
    星期內某日、87年12月10日回溯一星期內某日，由蔡芳郎先
    以手稿記載會議召開之時、地、參與人員、評議事項與結果
    （包括年度成績考核、獎懲、職務異動等）交予李賢樂，李
    賢樂則依照手稿內容全盤騰寫，而連續偽造完成不實之84
    年第二次人事評議小組會議紀錄、85年第二次人事評議小組
    會議紀錄、86年第二次人事評議小組會議紀錄、87年第二次
    人事評議小組會議紀錄（均含上一年度之成績考核清冊）共
    四份，除供作臺中縣清水鎮農會各聘僱員工核發核考獎金、
    獎懲、職務異動之依據外，李賢樂於按蔡芳郎手稿謄寫後二
    、三日內，即皆備文報請臺中縣政府農業局備查而行使之，
    足以生損害於其他人事評議小組成員、臺中縣清水鎮農會各
    聘僱員工之權益及臺中縣政府農業局對於農會管理之正確性
    （蔡芳郎部分業經判處有期徒刑伍月，如易科罰金，以參佰
    元折算壹日確定）。
二、丙○○自59年11月間起，至90年12月間（退休）止，任職於
    臺中縣清水鎮農會，且自81年9月間起，至89年間止，擔任
    臺中縣清水鎮農會信用部主任（89年間至90年12月間，接任
    王維期擔任會務股股長一職），同時經總幹事蔡芳郎指定為
    人事評議小組成員之一。丙○○明知臺中縣清水鎮農會於84
    年4月20日上午10時、85年3月20日上午10時、86年5月23日
    上午10時、87年12月10日上午10時，均未召開84年第二次人
    事評議小組會議、85年第二次人事評議小組會議、86年第二
    次人事評議小組會議、87年第二次人事評議小組會議，其個
    人根本無從參與各該次之評議會議，各該次之評議會議紀錄
    （含上一年度之成績考核清冊）皆係由會務股長李賢樂銜總
    幹事蔡芳郎之命令，由李賢樂依據蔡芳郎所交付之手稿照本
    全盤騰寫等情。竟在臺灣臺中地方法院檢察署91年度他字第
    2024號乙○○告訴蔡芳郎涉嫌偽造文書等罪案件，於92年2
    月19日（起訴書誤載為2月29日）上午10時許，在檢察官偵
    查時，以證人身分，於供前具結後，對於該案情有重要關係
    之「有無實際召開人事評議小組會議」事項，虛偽證稱：「
    （問：退休前有無參加過總幹事召開之人事評議小組會議？
    ）有。參加過好幾次，每年我都有參加。」、「（問：〔提
    示82年、83年、84年、85年、86年、87年、88年、89年、90
    年的會議紀錄〕你有無參加？）我都有參加。是由會務股長
    口頭召集大家，地點有時在會議室或會客室，是由總幹事任
    主席，參加成員有會務股長、會計股長、推廣股長、信用部
    主任、保險部主任，記錄是由會務股長，90年是我記錄的。
    」、「（問：李賢樂、乙○○說他們都未參加過該會議，而
    且李賢樂強調84年、85年、86年、87年間他從來沒有接到蔡
    芳郎的指示來向主管通知要召開會議，你是如何參加的？）
    我是接到他的通知才回來開會的。我印象中每年至少召開二
    、三次。」、「（問：李賢樂說會議不但沒有召開，而且所
    有會議紀錄是蔡芳郎指示下條子給他抄的，你是如何參加的
    ？）我不知道。」云云，足以影響於偵查、裁判之結果。
三、案經臺灣臺中地方法院檢察署檢察官自動檢舉偵查起訴。
    理  由
一、訊據上訴人即被告丙○○（下稱被告）固坦承有於上開時、
    地為上述證言，惟矢口否認有偽證犯行，辯稱：人事評議小
    組會議每次均有召開，每次開會時會務股長李賢樂都會通知
    云云。然查：
  (一)告訴人乙○○於偵查中指稱：從79年起，我都沒有受邀參加
    過人事評議小組會議，我都沒有接到通知，雖然總幹事有召
    集過各單位主管來開會，但純粹就業務部分來討論，人事部
    分從來沒有來進行過討論，所以歷年來的人事評議小組會議
    紀錄都是根據被告蔡芳郎個人意思來製作，從來沒有召開過
    等語（見他字第2024號偵查卷第69頁）。證人即告訴人乙○
    ○於原審審理時證稱：我於66年12月間，接任專管人事的會
    務股長，到76年4月20日卸任會務股長，在我擔任會務股長
    期間，被告蔡芳郎處理有關人事調動、獎懲等問題，都是先
    寫好在便條紙上叫我照樣謄寫在人事評議小組會議的會議記
    錄上，且被告蔡芳郎事前也沒有找我討論有關人事評議事項
    ，我卸任會務股長後至89年12月18日間，我也是人事評議小
    組的成員，但我從來都沒有參加過人事評議小組會議，且人
    事評議小組會議並不會跟主管會議合在一起開，因為主管會
    議是另外召開的，我都會參加，除非我請假、出差，主管會
    議也沒有討論人事評議的事項等語（見原審卷第123、124頁
    ）。
  (二)證人李賢樂於偵查中證稱：被告蔡芳郎會下條子給我，叫我
    照抄，84年第二次人事評議小組會議、85年第二次人事評議
    小組會議、86年第二次人事評議小組會議、87年第二次人事
    評議小組會議之會議紀錄都是我寫的，但會議實際都沒有召
    開等語（見他字第2024號偵查卷第115頁）。證人李賢樂於
    原審及本院上訴審審理時證稱：人事評議小組會議紀錄都是
    被告蔡芳郎直接下單子由我謄寫後，報給縣政府，上開四次
    會議均沒有召開，會議紀錄的內容是員工升遷考核資料，跟
    我業務有關係，但被告蔡芳郎在把條子交給我前，都沒有徵
    詢我的意見，我擔任會務組長期間，都沒有通知人事評議小
    組成員召開人事評議小組會議等語（見原審卷第132、133頁
    、本院上訴卷第112頁）。
  (三)證人王維期即臺中縣清水鎮推廣股長於原審審理中證稱：84
    年到87年有參加農會人事評議小組的會議，因不是法定會議
    所以沒有那麼嚴謹，所以會務股長如果有拿給我們簽我們就
    簽，這段時間大概都沒有簽。主席也就是總幹事，會跟各股
    幹部就農會有關的人事的事項預先作溝通，再作決定。開會
    當天我們會拿到評議清冊，看一看就通過了。開會的內容，
    我們事先做瞭解，所以開會就沒有做討論。開會前，總幹事
    有下條子，把討論的事項寫下來，開會前交給會務股長，人
    事評議委員會原則上每年召開一次，必要時會再加開，大部
    分會跟一般主管會議一起開。84年、85年、86年、87年各開
    幾次不記得，各開會的日期不記得。主管會議我們沒有簽到
    過，人事評議會我有簽到過，84年到87年我沒有簽到過，84
    年之前有簽到過。因為李賢樂比較不在乎簽到，李賢樂從沒
    有拿開會到場的簽到，給我簽過。人事評議大部分都是人事
    的調動異動，但是別的主管不一定知道，拿出來看一下就通
    過。沒有每個人都有分配到事先溝通好的手稿，是會務股長
    才有的。我不曉得在每次的人事會議之前，總幹事是否都會
    找各單位的主管個別溝通。（審判長問：請具體說明關於人
    事評議小組有關人事案，獎懲案的評議經過？）沒有。開會
    的時間大約十分鐘左右，就結束了。現場沒有做紀錄。開會
    時間大約是下午一、二點或是二、三點的時候召開。事後要
    做會議紀錄。大部分都沒有傳閱有關人員等語（見原審卷第
    73至83頁）。
  (四)證人李雪梨於原審證稱：84年到87年在台中縣清水鎮農會擔
    任會計股長。我有參加人事評議會，我是評議委員之一。因
    為不是法定會議，所以沒有那麼嚴謹，會務股長沒有要求我
    們就沒有簽到。李賢樂作會務股長時，在84年到87年間印象
    中沒有讓我們簽到過。會務股長事先通知我們開會，總幹事
    私底下會詢問我們意見，討論看有何意見協調溝通後，作成
    清冊，再給我們人事評議委員會的成員看過後通過。清冊是
    會務股長作。因為事先有溝通協調過，所以沒有再做討論的
    事項這樣比較有效率。是事先清冊就已經有了，所以就沒有
    再寫紀錄。因事先已經協調過了。開會前，總幹事有下條子
    給會議內，因為這不是法定會議，所以會寫非正式的條子給
    大家參考。參加人事評議小組的正確時間我忘記了，當主管
    不一定是人事評議小組的成員。因為這不是法定會議，所以
    他沒有拿給我們簽我們就沒有簽到。84年、85年、86年、87
    年間有開過幾次會議忘記了，因為時間太久。每次小組會議
    人員都是在他的辦公室找各個主管來討論作事前的溝通。人
    事評議小組的成員開會有時候會跟主管會議一起開，提出考
    核清冊，如沒有問題就認可通過。人事評議會議開會時間不
    一定是早上或是下午，沒有固定的開會時間。地點在會議室
    有時候是二樓或是三樓。84年到87年的會議都有召開。乙○
    ○及李賢樂都有參加會議。因為此非法定會議，為了效率，
    所以事先總幹事已經跟我們討論及溝通過了，所以很快就結
    束了。每次開會時間大約一、二十分鐘。沒有做會議紀錄，
    現場沒有人作，只就清冊討論而已。沒有再做任何書面的紀
    錄等語（見原審卷第85至94頁）。
  (五)本院綜合上開各證人之證言，認清水鎮農會之人事評議委員
    會既有評議該會員工之任用、考績、獎懲之權限，且其評議
    之結果，尚須呈報台中縣政府，何以能認為係屬非法定之會
    議，且屬不重要之會議？而得以較不嚴謹之方式為之？正如
    證人王維期、李雪梨所證述係以不拘形式、或併同主管會報
    之方式為之，或僅利用中午等時間，僅開一、二十分鐘即草
    草了事，方有給總幹事可乘之機，若該農會於每次人事評議
    委員會，均按照一般會議規定之程序，先書面通知、再定期
    開會、依規定簽到及製作會議紀錄，則必定有案可查，當不
    致有各人所述之情節不一，或對於開會內容究竟如何？答稱
    不記得云云。因此，本院認為如事實欄所示之時間，既無簽
    到紀錄等可查，且依證人等所證述各情，應以未曾開會為可
    信。
  (六)至於被告丙○○及共同被告蔡芳郎供稱：因告訴人乙○○及
    證人李賢樂因參加臺中縣清水鎮農會總幹事選舉落選才挾怨
    報復為不實陳述云云。然依告訴人乙○○及證人李賢樂之上
    開陳述，告訴人乙○○及證人李賢樂二人將可能因與被告蔡
    芳郎共同偽造文書而受刑事追訴處罰，實難想像有人會為誣
    指他人而不惜使自身陷於刑事追訴之不利益中。況告訴人乙
    ○○及證人李賢樂於本院上訴審審理時，均否認有因參加臺
    中縣清水鎮農會總幹事選舉落選而挾怨報復為不實告訴及證
    述情事。被告於本院上訴審之辯護人雖曾提出選舉攻擊被告
    蔡芳郎之文宣數張（見本院上訴卷第65至68頁），以證明告
    訴人係因與共同被告蔡芳郎有選舉恩怨，以挾怨報復云云。
    姑不論告訴人乙○○已經否認該等文宣為其所製作或散發者
    ，惟以國內之政治上或民間團體等各項之大小選舉，常有攻
    擊候選人之不明文宣或黑函等，亦有事後係其他有心人士甚
    或由候選人本身所自導自演者，因此在無積極證據證明之前
    ，即難僅憑片面之詞，逕認係由何人所製作散發者。且查散
    發文宣與訴訟上的指訴，在法律上之責任，各不相同，更不
    能以有該等文宣之出現，而採為有利於被告之證明。又另共
    同被告蔡芳郎雖稱：證人李賢樂於原審審理所為之「被告蔡
    芳郎手稿上有獎懲事項、職稱、到職年月日、優劣事項、時
    間、地點，我均一字不漏照抄」證詞不實云云，然縱證人李
    賢樂此部分證詞有部分出入，惟證人李賢樂未通知人事評議
    小組成員參加人事評議小組會議之證述仍前後一致，並與告
    訴人指訴相符，且人事評議小組會議並未實際召開，已如上
    述，則證人李賢樂之證言，雖略有出入，然此並非重大瑕疵
    ，仍不影響事實之認定。
  (七)被告於本院上訴審之辯護人雖另提出臺中縣清水鎮農會84年
    1月24日第一次人事評議小組會議紀錄及會議錄音譯文節錄
    （見本院上訴卷第71頁及卷外證物冊內），以證明被告蔡芳
    郎確有按規定召開人事評議小組會議，並無以手稿交李賢樂
    編造會議紀錄情事，其所舉之證人王水旺、許東嶽、林筱玟
    於本院審理亦分別證述，有參加此次會議之情（見本院上訴
    卷第123、124、127、130、131頁），惟另證人李厚佑（即
    李杏元）則證稱，未參加此次會議，只是被告蔡芳郎有問話
    而已（見本院上訴卷第140頁），證人李賢樂亦證稱，未召
    開會議，會議紀錄是依照被告蔡芳郎之手稿抄寫的（見本院
    上訴卷第144頁），證人所證情節並非一致，是被告蔡芳郎
    有無召開此次人事評議小組會議，尚待斟酌。況辯護人既能
    提出上開資料，以證明有召開該次會議之事實，則以同理而
    言，若共同被告蔡芳郎確有召開如事實欄所示之各次會議，
    當亦不難提出相同之具體資料，以資證明。然全卷似無相關
    資料可查，因此84年1月24日之人事評議小組會議資料，尚
    難據以推定其他人事評議小組會議，確有依規定召開之事實
    。至於告訴人乙○○雖指稱：共同被告蔡芳郎自79年起至90
    年止均未曾召開人事評議會議等情，然以告訴人之指訴，本
    以使被告受到刑事處分為目的，其指訴之情節，究竟是否與
    事實相符，亦待證據證明，並非謂法院均應依其所指訴之事
    實認定始可。況共同被告蔡芳郎部分，業經本院上訴審判處
    罪刑確定在案，而被告丙○○部分，依檢察官之起訴事實，
    其僅就如事實欄之四次人事評議小組會議為偽證之行為，對
    於其他部分之事實究竟如何，被告丙○○既未為證述，且不
    在檢察官起訴之偽證範圍，本院自無從加以審酌，附此敘明
    。
  (八)綜上所述，共同被告蔡芳郎並未召開上開四次人事評議小組
    會議，而製作不實之會議紀錄並持以行使之事實，應可認定
    。從而被告丙○○明知共同被告蔡芳郎並未召開上開四次人
    事評議小組會議，而於檢察官偵查時，以證人身分，供前具
    結，就案情有重要關係之事項為虛偽之陳述，並有其證言筆
    錄及具結之結文在卷可稽（見他字第2024號偵查卷第116、1
    17、124頁），自堪認其有偽證之犯意及行為，被告於本院
    上訴審之辯護人雖辯稱：92年2月6日修正前之刑事訴訟法第
    186條第3項，與本案有共犯或有藏匿犯人及湮滅證據，偽證
    、贓物各罪之關係或嫌疑者，不得令其具結，依法不得令被
    告丙○○具結，不生具結效力，不得為偽證罪之客體云云，
    惟被告丙○○係就蔡芳郎有否召開上開人事評議小組會議，
    及涉有否在該會議紀錄為不實之登載等事項，而為作證，可
    見與被告丙○○無上開規定之情，自得命其具結，無礙於偽
    證罪之成立，此辯護意旨，尚難採憑。被告丙○○所辯，顯
    係事後卸責之詞，不足採信。本件事證明確，被告丙○○之
    犯行，堪以認定。
二、被告丙○○於上開時地，以證人身分在檢察官偵查中，供前
    具結後對於案情有重要關係之「被告蔡芳郎有無實際召開人
    事評議小組會議」等事項，為不實之陳述，係犯刑法第168
    條之偽證罪。按刑法於民國94年2月2日經總統令修正公布，
    於95年7月1日施行，修正後刑法第2條第1項規定：「行為後
    法律有變更者，適用行為時之法律。但行為後之法律有利於
    行為人者，適用最有利於行為人之法律。」被告行為後法律
    有變更，刑法關於緩刑之規定，依最高法院95年度第八次刑
    事庭會議決議，應適用修正後刑法第74條之規定，附予敘明
    。
三、原審以被告丙○○罪證明確，予以論罪科刑，固非無見。惟
    查告訴人乙○○於本院審理中陳稱：被告丙○○並不是其告
    訴的對象等語，而原判決就主要被告蔡芳郎，其有連續犯加
    重之情形，尚且量處有期徒刑五月，且得易科罰金。對於被
    告丙○○竟量處有期徒刑四月，本院認為量刑尚屬略重，稍
    有未當。被告丙○○上訴否認犯罪，固無可取，惟原判決既
    有上開可議之處，仍屬無可維持，應由本院將被告丙○○部
    分予以撤銷改判。爰審酌被告被告丙○○於偵查中供前具結
    而為虛偽不實之陳述，足以影響事實認定之正確性，妨害司
    法公正，然其因曾為共同被告蔡芳郎部屬，恐或受人情之關
    係不得不為，暨其智識、犯罪之動機、目的、手段、犯罪後
    態度等一切情狀，量處如主文第二項所示之刑。末查被告丙
    ○○未曾因故意犯罪受有期徒刑以上刑之宣告，有臺灣高等
    法院被告前案紀錄表在卷可稽，其係蔡芳郎之部屬（蔡芳郎
    為臺中縣清水鎮農會總幹事，丙○○曾任該農會信用部主任
    ），礙於情面，思慮不周，而出此下策，致涉偽證罪，且屬
    初犯，其經此次教訓，當知警惕守法，應無再犯之虞，本院
    認其所宣告之刑，以暫不執行為適當，依最高法院95年度第
    八次刑事庭會議決議，適用修正後刑法第74條第1項第1款之
    規定，併予宣告緩刑二年，以啟自新。
據上論結，應依刑事訴訟法第369條第1項前段、第364條、第299
條第1項前段，刑法第168條、修正後刑法第2條第1項前段、第74
條第1項第1款，判決如主文。
本案經檢察官甲○到庭執行職務。
中　　華　　民　　國　　96　　年　　6 　　月　　12　　日
            刑事第十一庭  審判長法　官  陳  朱  貴
                                法　官  胡  文  傑
                                法　官  郭  同  奇
上列正本證明與原本無異。
如不服本判決應於收受送達後十日內向本院提出上訴狀，其未敘
述上訴之理由者並得於提起上訴後十日內向本院補提理由書（均
須按他造當事人之人數附繕本）。
                                書記官  康  孝  慈
中　　華　　民　　國　　96　　年　　6 　　月　　15　　日
附錄論罪科刑法條
刑法第168條
於執行審判職務之公署審判時或於檢查官偵查時，證人、鑑定人
、通譯於案情有重要關係之事項，供前或供後具結，而為虛偽陳
述者，處七年以下有期徒刑。
